【裁判字號】    99,交抗,87
【裁判日期】    990429
【裁判案由】    聲明異議
【裁判全文】
臺灣高等法院臺南分院交通事件裁定      99年度交抗字第87號
抗  告  人  甲○○
上列抗告人因聲明異議案件，不服臺灣嘉義地方法院中華民國99
年3月26日所為裁定（99年度交聲字第135號），提起抗告，本院
裁定如下：
    主  文
抗告駁回。
    理  由
一、受處分人（異議人）甲○○於原法院聲明異議意旨略以：據
    檢察官於緩起訴處分書內記載，伊係犯刑法第185條之4之罪
    ，緩起訴期間為1年，應於緩起訴處分確定後3個月內向財團
    法人創世社會福利基金會支付新臺幣（下同）20,000元，並
    應於緩起訴處分確定後6個月內接受臺灣嘉義地方法院檢察
    署施以法治教育10小時。而伊已依內容繳款及接受法治教育
    ，並感謝原處分機關交通部公路總局嘉義區監理所嘉義市監
    理站因此撤銷罰鍰9,000元之裁罰，但原處分機關仍裁處應
    吊銷駕駛執照，1年內不得考領駕駛執照之處分，顯有違憲
    法位階之一事不二罰原則，上開處分顯有錯誤，為此聲明異
    議，請求撤銷原處分云云。
二、原裁定意旨略以：
  (一)按汽車駕駛人駕駛汽車肇事致人受傷或死亡者，應即採取救
    護措施及依規定處置，並通知警察機關處理，不得任意移動
    肇事汽車及現場痕跡證據，違反者處3,000元以上9,000元以
    下罰鍰。但肇事致人受傷案件當事人均同意時，應將肇事汽
    車標繪後，移置不妨礙交通之處所。前項駕駛人肇事致人受
    傷而逃逸者，吊銷其駕駛執照。汽車駕駛人，曾依前述規定
    吊銷駕駛執照者，1年內不得考領駕駛執照。汽車駕駛人，
    因違反道路交通管理處罰條例及道路交通安全規則之規定，
    受吊銷駕駛執照處分時，吊銷其持有各級車類之駕駛執照。
    同條例第62條第3項、第4項前段、第67條第3項、第68條分
    別定有明文。
  (二)經查：
    1.異議人於民國98年7月28日上午9時許，駕駛車牌號碼333-
      RJ號自用大貨車，南向行經嘉義市○區○○路645號前，
      擦撞同向由邱銘鑫所駕駛車牌號碼2028-QP自用小客車，
      致邱銘鑫因之受有胸壁挫傷之傷害。詎異議人於知悉肇事
      後，已知邱銘鑫業已成傷，僅下車察看己車後，即駕車逃
      逸，嗣經警循線查獲。案經邱銘鑫訴由嘉義市警察局第二
      分局報告偵辦。因其坦承犯刑法第185條之4之肇事致人傷
      害逃逸罪，經臺灣嘉義地方法院檢察署檢察官為緩起訴處
      分，緩起訴期間為1年，應於緩起訴處分確定後3個月內向
      財團法人創世社會福利基金會支付20,000元，並應於緩起
      訴處分確定後6個月內接受該署施以法治教育10小時。另
      嘉義市政府警察局交通警察隊警員，以其有汽車駕駛人駕
      駛汽車肇事致人受傷而逃逸之違規行為製單舉發，並經原
      處分機關依道路交通管理處罰條例第62條第4項前段等規
      定，裁處異議人吊銷駕駛執照，1年內禁考之處分等情，
      業據異議人於本件聲明異議狀內陳述明確（見原審卷第1
      頁至第19頁），並有臺灣嘉義地方法院檢察署檢察官98年
      度偵字第7863號緩起訴處分書、嘉義市政府警察局98年8
      月10日嘉市警交字第L00000000號舉發違反道路交通管理
      事件通知單、原處分機關99年3月16日嘉監義裁字第裁76-
      L00000000號違反道路交通管理事件裁決書等影本各1份附
      卷可稽（見原審卷第7頁、第14頁至第15頁），是異議人
      上開違規行為堪可認定。
    2.又按行政罰法第26條規定：「一行為同時觸犯刑事法律及
      違反行政法上義務規定者，依刑事法律處罰之。但其行為
      應處以其他種類行政罰或得沒入之物而未經法院宣告沒收
      者，亦得裁處之。前項行為如經不起訴處分或為無罪、免
      訴、不受理、不付審理之裁判確定者，得依違反行政法上
      義務規定裁處之。」，此即所謂一事不二罰之原則。究其
      立法目的，係因一行為同時觸犯刑事法律及違反行政法上
      義務規定時，由於刑罰與行政罰同屬對不法行為之制裁，
      而刑罰之懲罰作用較強，故依刑事法律處罰，即足資警惕
      時，實無一事二罰再處行政罰之必要，且刑事法律處罰，
      由法院依法定程序為之，較符正當法律秩序，應予優先適
      用，職此，因同時觸犯刑事法律及違反行政法上義務規定
      之行為，行政機關得否科以與刑罰相類之行政罰處罰，端
      視該行為之刑事訴追或審判程序終局結果而定，在刑事訴
      追、審判程序尚未終局確定前，行政機關自不得逕予裁罰
      。至於罰鍰以外之沒入或其他種類行政罰，因兼具維護公
      共秩序作用，為達行政目的，行政機關仍得併予裁處，此
      其他種類行政罰，係指違反行政法上義務應受「裁罰性」
      之「不利處分」，依行政罰法第2條規定，剝奪或消滅資
      格、權利之吊銷證照處分，自亦屬之。依前揭說明，縱異
      議人因同一「駕駛車輛肇事致人受傷而逃逸」行為同時觸
      犯刑事法律及違反行政法上義務，並經檢察官為緩起訴處
      分，緩起訴期間為1年，應於緩起訴處分確定後3個月內向
      財團法人創世社會福利基金會支付20,000元，並應於緩起
      訴處分確定後6個月內接受該署施以法治教育10小時，然
      吊銷駕駛執照部分，乃裁罰性之不利處分，為維護交通安
      全，加強救護，減少被害人之死傷，促使駕駛人於肇事後
      ，能對被害人即時救護，故依行政罰法第26條第1項但書
      之規定，仍得裁處之，並無一事不二罰原則之適用。
    3.再道路交通管理處罰條例第68條業於94年12月14日修正，
      並自95年3月1日施行，修正前之道路交通管理處罰條例第
      68條規定：「汽車駕駛人，因違反本條例及道路交通安全
      規則之規定，受吊扣或吊銷駕駛執照處分時，吊扣或吊銷
      其持有各級車類之駕駛執照」；而修正後規定：「汽車駕
      駛人，因違反本條例及道路交通安全規則之規定，受吊銷
      駕駛執照處分時，吊銷其持有各級車類之駕駛執照」，即
      將原條文中之「吊扣或」3字刪除，查其立法過程，該條
      文修正前之原提案修正條文為：「汽、機車駕駛人，因違
      反本條例及道路交通安全規則之規定，受吊扣或吊銷駕駛
      執照處分時，吊扣或吊銷其違法或違規當時所駕駛車輛之
      駕駛執照。」交通部雖於委員審查會時表達反對意見，認
      為此修正結果將產生如駕駛人以其領有之聯結車、大客車
      、大貨車駕駛執照駕駛小型車，而有違規酒後駕車、肇事
      逃逸等情時，將無法吊扣或吊銷其所持駕駛執照，以達有
      效處罰與維護道路交通安全之目的，然立法者考量因違規
      而吊扣駕照，不宜連其他如職業上、生活上所需之駕照一
      併吊扣，否則恐影響人民工作及生活甚鉅，有失之過酷等
      情，最終協商通過之道路交通管理處罰條例第68條，係將
      「吊扣或」3字刪除，有立法院公報94卷48期3430號2冊第
      107頁至第136頁、94卷70期3452號第135頁至第141頁列印
      資料在卷可參。顯見立法者之真意，在於汽車駕駛人因違
      反道路交通管理處罰條例及道路交通安全規則之規定，受
      「吊扣」駕駛執照處分時，僅能「吊扣」違規當時所駕駛
      車輛之駕駛執照，不能再擴大適用而「吊扣」其持有各級
      車類之駕駛執照，至於受「吊銷駕照」處分者，仍維持一
      併吊銷其持有各級車類之駕駛執照，至為顯明。是異議人
      固係考領聯結車職業駕駛執照，有證號查詢汽車駕駛人資
      料1份存卷可考，而其於本件違規時則係駕駛自用大貨車
      ，揆諸前揭規定及說明，仍應「吊銷」其持有各級車類之
      駕駛執照甚明。
  (三)綜上所述，異議人駕駛汽車於前揭時、地肇事致人受傷而逃
    逸之違規事證明確。從而，原處分機關依道路交通管理處罰
    條例第62條第4項前段等規定，裁處異議人吊銷駕駛執照，1
    年內禁考之處分，尚無違誤。異議人猶執前詞指摘原處分不
    當，為無理由，自應將其異議駁回。
三、本件抗告意旨略以：
  (一)原裁定書（第3頁第21行）提及吊銷抗告人駕執照1年禁考之
    行政處分，係指違反行政法上義務應受「裁罰性」之不利處
    分，依行政罰法第2條規定，剝奪或消滅資格、權利之吊銷
    證照處分，自亦屬之，故依行政罰法第26條第1項但書之規
    定，仍得裁處之，並無一事不二罰原則之適用云云。抗告人
    認同吊銷駕駛執照1年禁考之行政處分係「裁罰性」之不利
    處分，惟對原審依行政罰法第26條第1項但書之規定維持吊
    銷抗告人駕駛執照1年禁考之行政處分，而不適用行政罰法
    第26條本文之規定深表遺憾（即刑事處罰復不應再課以行政
    罰），否則行政罰法第26條第2項之規定，豈不成為具文？
  (二)再者，原裁定書中（第3頁第9行以下）亦說明一事不二罰原
    則，究其立法目的，係因一行為同時觸犯刑事法律及違反行
    政法上義務規定時，由於刑罰與行政罰同時對不法行為之制
    裁，而刑罰之懲罰作用較強，故依刑事法律處罰，即足資警
    惕時，實無一事二罰再處行政罰之必要，且刑事法律處罰，
    由法院依法定程序為之，較符正當法律秩序，應予優先適用
    。今又以吊銷抗告人駕駛執照部分，乃「裁罰性」之不利處
    分，並無一事不二罰原則之適用，此見解前後矛盾。蓋嘉義
    市監理站固然以「其他種類行政罰」為由，施以吊銷駕駛執
    照之行政處分，係本於其行政處分裁量權，惟其並不知「刑
    事法律優先適用原則」，因之抗告人若接受檢察官緩起訴處
    分，行政機關即不可以兼具維護公共秩序之作用，為達行政
    目的，仍得併與裁處，否則與緩起訴處分立法意旨有違。
  (三)另原裁定書中（第4頁第2行以下），引述道路交通處罰條例
    第68條修法前後經過，說明「吊銷」抗告人持有各級車類駕
    駛執照之合法性，抗告人秉持相信刑事法律優先適用原則及
    一事不二罰原則，在法律位階適用上應採排除「裁罰性」之
    不利處分，故無道路交通處罰條例第68條之適用。
  (四)信賴原則：按抗告人於檢察官緩起訴處分書中記載係犯刑法
    第185條之4，緩起訴期間l年，被告應於緩起訴處分確定後3
    個月內向財團法人創世社會福利基金會支付2萬元，並於緩
    起訴處分確定後6個月內接受法治教育10小時。而被告恪遵
    緩起訴處分書內容，因而至郵局匯款2萬元給財團法人創世
    社會福利基金會，並接受鈞著法治教育。乃信賴經過檢察官
    緩起訴處分確定後，行政機關不得再施以「裁罰性」之不利
    處分，因緩起訴處分，乃檢察官基於社會公益考量所為之司
    法處分，與「裁罰性」之不利處分篡於社會公益所為之行政
    處分本質相同，依「司法處分優先行政處分」法理優先適用
    司法處分。
  (五)且嘉義市監理站於嘉義地檢署緩起訴處分確定後，再裁處抗
    告人吊銷駕駛執照，仍然違反「一行為不二罰原則」。因從
    法治國家所要求之法安定原則、信賴保護原則及比例原則均
    不難導出「一行為不二罰原則」，具有憲法位階（參大法官
    釋字第604號解釋許宗力大法官協同意見書，已確定表示一
    行為不二罰原則）。按行政罰法第26條規定：「一行為同時
    觸犯刑事法律及違反行政法上義務規定者，依刑事法律處罰
    之。『但其行為應處以其他種類行政罰』或得沒入之物而未
    經法院宣告沒收者，『亦得裁處之』。前項行為如經不起訴
    處分或為無罪免訴、不受理、不付審理之裁判確定者，得再
    依違反行政法上義務規定裁處之。」抗告人既經嘉義地檢署
    緩起訴處分確定後之刑事處罰，則嘉義市監理站不得再以該
    條但書『其他種類行政罰』為由，施以吊銷駕駛執照之行政
    處分。
  (六)因本案為刑罰與行政罰（秩序罰）競合，今通說採吸收主義
    ，即只能罰其一，詳言之，就行政犯與刑事犯之區別而論，
    現今學說乃採量的區別說，亦即二者目的與本質並無不同，
    併罰將逾越分要的程度，而違反比例原則。因此就維護社會
    秩序之功能言，刑罰顯然為主要手段，行政罰相對於刑罰僅
    具有補充性，同一行為如同時為犯罪行為及違反秩序罰之行
    為，則只應適用刑法法律，故嘉義地檢署檢察官為「緩起訴
    處分」後，嘉義市監理站機關不得再處以行政罰。今嘉義市
    監理站採行政罰法第26條但書之例外規定重複處罰，即以刑
    罰不能達到相同或可替代功能者為限，始得再加以行政秩序
    罰。同時並援引道路交通處罰條例第62條第4款規定吊銷抗
    告人駕駛執照l年（1年內禁考）。顯然嘉義市監理站係採大
    法官釋字第503號解釋未宣告前最高行政法院相關見解，因
    該院91年6月份庭長法官聯席會議仍堅持採併罰主義。
  (七)因行政罰法第26條第2項並未規定檢察官為「緩起訴處分」
    後，行政機關得否再處以行政罰？法務部檢察司遂於行政罰
    諮詢小組第5次會議中採丙說。認為「緩起訴處分性質上可
    說是實質之制裁，形同科予行罰或保安處分，對被告財產、
    自由等權利產生干預或不利之效果。且經由緩起訴處分條件
    之履行，使被告免於遭檢察官發動起訴程序，仍具有替代刑
    罰之效果，故應屬廣義之實質刑事法律處罰，故行政罰法第
    26條第2項應屬立法疏漏，如檢察官緩起訴處分，行政機關
    不得再處以行政罰。」參酌大法官釋字第503號解釋，已確
    定表示一行為不二罰原則應適用到行政罰。
  (八)今嘉義市監理站誤認行政罰法第26條第2項之規定「刑罰吸
    收行政罰」之精神，僅於經不起訴處分或為無罪、免訴、不
    受理、不付審理之裁判確定者，得再依違反行政法上義務規
    定裁處之，蓋此時因無實質刑事法律處罰，故予以行政罰並
    不違反「一行為不二罰原則」，顯然誤解檢察官緩起訴目的
    。蓋嘉義地檢署檢察官緩起訴處分書（98年偵字第7863號）
    中提及：「‧‧‧又告訴人復於本署偵訊中表示宥恕之意，
    且被告犯後頗具悔意、態度良好，其因一時失慮，誤罹刑章
    ，所生危害非鉅等刑法第57條所列之一切事項，並審酌公共
    利益之維護應無窒礙等情，認以緩起訴為適當。‧‧‧」本
    案抗告人緩起訴期間1年，此猶豫期間有惕勵抗告人應遵守
    檢察官命令，並改過謙善之意義，且抗告人並恪遵緩起訴處
    分書內容，遵守檢察官命令。而嘉義市監理站並未審酌檢察
    官緩起訴處分書中所提及抗告人於公共利益之維護應無窒礙
    等情，再以「但其行為應處以其他種類行政罰」為由，施以
    吊銷駕駛執照之行政處分，則有礙檢察官予抗告人改過謙善
    之意義。
  (九)本聲請案涉及法律適用疑義，影響抗告人權益甚鉅，故於嘉
    義市監理站行政處分抗告期間，懇請鈞院法官秉法律專業素
    養，依刑事訴訟法第413條規定裁定撤銷嘉義市監理站行政
    處分之錯誤法律見解，以維抗告人權益等語。
四、按汽車駕駛人駕駛汽車肇事致人受傷或死亡者，應即採取救
    護措施及依規定處置，並通知警察機關處理，不得任意移動
    肇事汽車及現場痕跡證據，違反者處3,000元以上9,000元以
    下罰鍰。但肇事致人受傷案件當事人均同意時，應將肇事汽
    車標繪後，移置不妨礙交通之處所。前項駕駛人肇事致人受
    傷而逃逸者，吊銷其駕駛執照。汽車駕駛人，曾依前述規定
    吊銷駕駛執照者，1年內不得考領駕駛執照。汽車駕駛人，
    因違反道路交通管理處罰條例及道路交通安全規則之規定，
    受吊銷駕駛執照處分時，吊銷其持有各級車類之駕駛執照。
    同條例第62條第3項、第4項前段、第67條第3項、第68條分
    別定有明文。
五、經查：
  (一)抗告人甲○○於98年7月28日上午9時許，駕駛車牌號碼333-
    RJ號自用大貨車，南向行經嘉義市○區○○路645號前，擦
    撞同向由邱銘鑫所駕駛車牌號碼2028-QP自用小客車，致邱
    銘鑫因之受有胸壁挫傷之傷害。詎抗告人於知悉肇事後，已
    知邱銘鑫業已成傷，僅下車察看己車後，即駕車逃逸，嗣經
    警循線查獲。案經邱銘鑫訴由嘉義市警察局第二分局報告偵
    辦。因其坦承犯刑法第185條之4之肇事致人傷害逃逸罪，經
    臺灣嘉義地方法院檢察署檢察官為緩起訴處分，緩起訴期間
    為1年，應於緩起訴處分確定後3個月內向財團法人創世社會
    福利基金會支付20,000元，並應於緩起訴處分確定後6個月
    內接受該署施以法治教育10小時。另嘉義市政府警察局交通
    警察隊警員，以其有汽車駕駛人駕駛汽車肇事致人受傷而逃
    逸之違規行為製單舉發，並經原處分機關依道路交通管理處
    罰條例第62條第4項前段等規定，裁處抗告人吊銷駕駛執照
    ，1年內禁考之處分等情，業據抗告人於本件聲明異議狀內
    陳述明確（見原審卷第1頁至第19頁），並有臺灣嘉義地方
    法院檢察署檢察官98年度偵字第7863號緩起訴處分書、嘉義
    市政府警察局98年8月10日嘉市警交字第L00000000號舉發違
    反道路交通管理事件通知單、原處分機關99年3月16日嘉監
    義裁字第裁76-L00000000號違反道路交通管理事件裁決書等
    影本各1份附卷可稽（見原審卷第7頁、第14頁至第15頁），
    是抗告人上開違規行為堪可認定。
  (二)按95年2月5日生效之行政罰法第26條第1項規定，一行為同
    時觸犯刑事法律及違反行政法上義務規定者，依刑事法律處
    罰之。但其行為應處以其他種類行政罰或得沒入之物而未經
    法院宣告沒收者，亦得裁處之。究其立法目的，無非以一行
    為同時觸犯刑事法律及違反行政法上義務規定時，由於刑罰
    與行政罰同屬對不法行為之制裁，而刑罰之懲罰作用較強，
    故依刑事法律處罰，即足資警惕時，實無一事二罰再處行政
    罰之必要，且刑事法律處罰，由法院依法定程序為之，較符
    合正當法律秩序，應予優先適用，但罰鍰以外之沒入或其他
    種類行政罰，因兼具維護公共秩序之作用，為達行政目的，
    行政機關仍得併予裁處。原處分機關對抗告人裁處「吊銷駕
    駛執照，1年內不得考領駕駛執照」之處分，核與刑罰之目
    的不同、種類殊異，乃為達維護用路權人生命、身體安全之
    裁罰性不利處分，屬行政罰法第26條第1項但書所稱其他種
    類行政罰，仍應依法裁處之，抗告人就此於原審及本院時一
    再抗辯有一事不二罰原則之適用云云，顯非有理由。
  (三)又按道路交通管理處罰條例第68條業於94年12月14日修正，
    並自95年3月1日施行，修正前之道路交通管理處罰條例第68
    條規定：「汽車駕駛人，因違反本條例及道路交通安全規則
    之規定，受吊扣或吊銷駕駛執照處分時，吊扣或吊銷其持有
    各級車類之駕駛執照」；而修正後規定：「汽車駕駛人，因
    違反本條例及道路交通安全規則之規定，受吊銷駕駛執照處
    分時，吊銷其持有各級車類之駕駛執照」，即將原條文中之
    「吊扣或」3字刪除，查其立法過程，該條文修正前之原提
    案修正條文為：「汽、機車駕駛人，因違反本條例及道路交
    通安全規則之規定，受吊扣或吊銷駕駛執照處分時，吊扣或
    吊銷其違法或違規當時所駕駛車輛之駕駛執照。」交通部雖
    於委員審查會時表達反對意見，認為此修正結果將產生如駕
    駛人以其領有之聯結車、大客車、大貨車駕駛執照駕駛小型
    車，而有違規酒後駕車、肇事逃逸等情時，將無法吊扣或吊
    銷其所持駕駛執照，以達有效處罰與維護道路交通安全之目
    的，然立法者考量因違規而吊扣駕照，不宜連其他如職業上
    、生活上所需之駕照一併吊扣，否則恐影響人民工作及生活
    甚鉅，有失之過酷等情，最終協商通過之道路交通管理處罰
    條例第68條，係將「吊扣或」3字刪除，有立法院公報94卷
    48期3430號2冊第107頁至第136頁、94卷70期3452號第135頁
    至第141頁列印資料在卷可參（見原審卷第31頁至第49頁）
    。顯見立法者之真意，在於汽車駕駛人因違反道路交通管理
    處罰條例及道路交通安全規則之規定，受「吊扣」駕駛執照
    處分時，僅能「吊扣」違規當時所駕駛車輛之駕駛執照，不
    能再擴大適用而「吊扣」其持有各級車類之駕駛執照，至於
    受「吊銷駕照」處分者，仍維持一併吊銷其持有各級車類之
    駕駛執照，至為顯明。是抗告人固係考領聯結車職業駕駛執
    照，有證號查詢汽車駕駛人資料1份存卷可考（見原審卷第
    25頁），而其於本件違規時則係駕駛自用大貨車，揆諸前揭
    規定及說明，仍應「吊銷」其持有各級車類之駕駛執照甚明
    。
六、綜上所述，本件抗告人駕駛汽車於前揭時、地肇事致人受傷
    而逃逸之違規事證明確。從而，原處分機關依道路交通管理
    處罰條例第62條第4項前段等規定，裁處抗告人吊銷駕駛執
    照，1年內禁考之處分，尚無違誤。原裁定因而駁回抗告人
    於原審之異議，經核其認事用法並無不當。抗告人之抗告意
    旨猶執前詞指摘原裁定不當，求為撤銷改裁，為無理由，應
    予駁回。
七、據上論斷，應依道路交通案件處理辦法第26條，刑事訴訟法
    第412條，裁定如主文。
中    華    民    國    99    年    4     月    29    日
                  刑事第四庭    審判長法  官  吳志誠
                                      法  官  吳森豐
                                      法  官  彭喜有
以上正本證明與原本無異。
不得再抗告。
                                      書記官  黃子起
中    華    民    國    99    年    5     月    3     日

司法院資訊處製作；財團法人民間司法改革基金會備份。
